【裁判字號】    99,消債更,196
【裁判日期】    990705
【裁判案由】    聲請更生程序
【裁判全文】
臺灣高雄地方法院民事裁定           99年度消債更字第196號
聲  請  人  甲○○
上列當事人因消費者債務清理事件聲請更生，本院裁定如下：
    主  文
聲請人甲○○自中華民國九十九年七月五日下午五時起開始更生
程序。
命司法事務官進行本件更生程序。
    理  由
一、聲請意旨略以：聲請人前因消費借貸、信用卡及現金卡契約
    而對銀行、資產管理公司等債權金融機構債權人負有新臺幣
    （下同） 3,850,177 元之債務。聲請人為謀清理債務，依
    消費者債務清理條例（下稱本條例）第 151 條第 1 項規定
    向最大債權金融機構，聯邦商業銀行股份有限公司（下稱聯
    邦銀行）請求協商債務清償方案，惟因聲請人每月所得僅約
    5,779 元，實無法負擔聯邦銀行所提出之協商還款方案，故
    於民國 99 年 1 月 25 日經該行通知協商不成立。聲請人
    年歲已高，日漸老邁，收入不豐，為期得以合理方式清理所
    負債務，爰依法提出更生之聲請，冀得經由法定程序使所有
    債權人獲公平受償。
二、按「為使負債務之消費者得依本條例所定程序清理其債務，
    以調整其與債權人及其他利害關係人之權利義務關係，保障
    債權人之公平受償，謀求消費者經濟生活之更生及社會經濟
    之健全發展，特制定本條例。」、「債務人不能清償債務或
    有不能清償之虞者，得依本條例所定更生或清算程序，清理
    其債務」本條例第 3 條定有明文。是本條例之立法，其中
    心思想乃認陷於經濟上困境之消費者若任其於惡性循環之債
    務窘境中自生自滅，其終將衍生嚴重之社會問題，致難以維
    持安定之社會經濟秩序，故有予之分別情形依更生或清算之
    程序清理其債務之必要，藉以妥適調整其與各相關債權人等
    間之權利義務關係，以謀求消費者經濟生活之更生機會，從
    而健全社會經濟發展。惟私法上之債之關係，係以當事人間
    之信賴關係為基礎，為社會經濟組織之重要支柱。當事人於
    以法律行為追求自己之利益之際，亦應顧及對方之利益，並
    考量債權債務在社會上之作用，本於誠實及信用之原則，行
    使其債權及履行其債務。故債務人之消費者欲以上開條例為
    其所負義務之調整者，自應本於誠信原則之本旨，僅在其不
    能清償債務或有不能清償之虞而使其陷於經濟上之困境時始
    得准許之。以避免其藉此善意之立法而惡意圖謀減免債務，
    致使社會陷於道德之危險，並因此使信用緊縮而造成社會經
    濟之動盪。
三、經查：
（一）聲請人主張其於前業向最大債權金融機構聯邦銀行請求共
      同協商債務清償方案，惟於 99 年 1 月 25 日經該銀行
      以「無法負擔任何還款條件」為由通知協商不成立，此有
      聲請人提出之前置協商不成立通知書可稽（本院卷第 14
      頁），是聲請人之聲請已符本條例第 151 條第 1 項所定
      協商前置之程序，要無疑義，則本院自應繼續審酌聲請人
      目前全部收支及財產狀況，是否已陷於經濟上困境且不能
      維持符合人性尊嚴之最基本生活，而有本條例第 3 條所
      定「不能清償或不能清償之虞」之情，合先敘明。
（二）聲請人現年 71 歲，配偶現年 69 歲，二人均已逾法定退
      休年齡。聲請人共有四名子女，均已成年，有共同扶養聲
      請人之能力，自 99 年 1 月起每月支付 6,000 元，此有
      聲請人及其配偶、子女身分證影本、家系表及陳報狀陳述
      附卷可稽（本院卷第 151 至 152 頁、第 133 頁及第 46
      頁參照），堪認屬實。聲請人配偶雖有疾患，惟名下尚有
      房屋、土地及投資總值3,078,600 元，96年、97年亦各有
      所得 271,215 元、241,242 元，目前聲請人與配偶、長
      女及次男共同居住之房地即為聲請人配偶所有，可認其尚
      可維持生活，亦有扶養聲請人之能力（本院卷第 187 至
      190 頁至 192 頁參照）。
（三）聲請人名下僅有三筆投資，價值 9,491 元，是知聲請人
      清償債務端賴薪資所得。聲請人過往主要所得係於財團法
      人台南市私立興國管理學院（下稱興國學院）擔任專任副
      教授之薪資，96 年、97 年二年度各為 1,540,050 元、
      1,455,460 元，惟興國學院自 98 年 7 月 31 日後未再
      續聘聲請人擔任該職，故聲請人僅餘任教於正修科技大學
      之薪資，98 年全年平均每月約 6,697 元，驟減逾九成。
      上情有聲請人提出之財產歸屬資料清單、綜合所得稅各類
      所得資料清單、正修科技大學員工個人年度薪資所得明細
      、興國學院聘書、興國學院及正修科技大學薪資轉帳存簿
      影本及興國學院所得清冊附卷為憑（本院卷第 15 至 17
      頁、第 131 頁、第 370 頁、第 130 頁、第 371 至 374
      頁、第 365 至 369 頁參照），核應屬實。則聲請人自
      98 年 8 月後之每月所得已顯不足維持自己生活，須受配
      偶及子女之扶養，遑論清償債務，是聲請人主張自己已有
     「不能清償債務之情事」，核屬有據。末按，聲請人雖收
      入驟減難以維持生活，卻仍持續清償債務（本院卷第 61
      至 63 頁、第72 至 73 頁、第 90 至 93 頁、第 107 至
      108 頁參照），參以聲請人過往清償債務之紀錄（本院卷
      第 212 至 364 頁、第 109 頁、第 49 至 108 頁參照）
      ，顯見聲請人自負有債務伊始，即勇於面對，始終本於誠
      信盡其誠摯努力以謀債務之清理，迄今僅餘 3,850,177元
      之債務，實屬不易。故本院審酌聲請人已達七十高齡，所
      得已然銳減難以維持自己生活而須受配偶子女扶養，非為
      圖謀減免債務而係不得已始提出更生聲請等情狀，其聲請
      更生核與本條例之立法意旨無違，足堪認定。
四、綜上所述，本件聲請人為一般消費者，其有不能清償所負債
    務之情事，又所負無擔保或無優先權之債務，並未逾 1,200
    萬元，且未經法院裁定開始清算程序或宣告破產，復查無本
    條例第 6 條第 3 項、第 8 條或第 46 條各款所定駁回更
    生聲請之事由存在，則聲請人更生之聲請，經核與法並無不
    合，應予准許。
五、依消費者債務清理條例第45條第1項，裁定如主文。
中    華    民    國    99    年    7     月    5    日
              民事第四庭    法      官  陳樹村
正本係照原本作成。
本裁定不得抗告。
本裁定已於99年7月5日下午5時公告。
中    華    民    國    99    年    7     月    5     日
                            書  記  官  葉姿敏

司法院資訊處製作；財團法人民間司法改革基金會備份。
